臺灣高等法院民事判決　　　　　　　　　　　　　　九十三年度上易字第二九五號
　　上　訴　人　甲○○○
　　訴訟代理人　張濯泉律師
　　被上訴人　　台灣省新竹農田水利會
　　法定代理人　黃炳煌
　　訴訟代理人　鄭洋一律師
　　複代理人　　李文欽律師
右當事人間損害賠償事件，上訴人對於中華民國九十三年二月十日臺灣新竹地方法院
九十二年度訴字第四四四四號第一審判決提起上訴，經本院於九十三年七月十三日言
詞辯論終結，判決如下：
    主      文
上訴駁回。
第二審訴訟費用由上訴人負擔。
    事      實
甲、上訴人方面：
壹、聲明：
一、原判決廢棄。
二、被上訴人應給付上訴人新台幣（下同）一百二十四萬七千七百七十一元及自民國
    （下同）八十七年七月一日起至清償日止，按年息百分之五計算之利息。
貳、陳述：除與原判決記載相同部分，予以引用外，並補稱略以：
    上訴人受讓本件輔建住宅之事實，業據證人楊美雲在原審到場證稱，伊有通知被
    上訴人已將訴外人何智鈞之輔建住宅權利移轉與上訴人。
乙、被上訴人方面：
一、聲明：如主文所示。
二、陳述：與原判決記載相同，茲引用之。
    理      由
一、本件上訴人起訴主張：被上訴人為輔助所屬員工購建住宅，以安定生活，提高工
    作效率，特訂定「台灣省新竹農田水利會輔助員工購建住宅要點」（下稱輔建住
    宅要點），並依該要點第七條規定，組織輔建住宅委員會（下稱輔建委員會）；
    嗣被上訴人經市代表會通過，並經台灣省水利局核准，將其所有坐落新竹市○○
    段三八一、四六七、四七三、四七四地號（嗣合併為同段三八一地號）土地撥售
    與四十二名員工集體興建住宅，受輔建員工並立具同意書，委由被上訴人統一辦
    理土地規劃、設計、招標、施工、監工、驗收暨向銀行貸款等事項。被上訴人於
    受任後，即將土地規劃、設計、監造等事項交由訴外人許有輝建築師承辦，營繕
    工程則發包訴外人富島營造有限公司（下稱富島營造公司）施工。嗣於七十九年
    四月二十一日取得建造執照，同年四月二十七日開工，詎開工不久，富島營造公
    司即發現基地現況圖與圖面不符，乃於七十九年五月十一日檢附現況實測圖致函
    被上訴人，而新竹市政府及國有財產局亦相繼行文指摘該工程越界建築，佔用計
    劃道路及國有地，然被上訴人均不置理，且不追究越界責任，亦不採取補救措施
    ，反提起訴願，經新竹市政府於八十一年五月三十日另為處分，命拆除越界部分
    及辦理建造執照變更設計，被上訴人亦拒不遵行，迨八十三年三月間，上訴人及
    其餘受輔建員工因鑑於新竹市都市計劃容積率即將實施，如再稽延必影響權益，
    乃向被上訴人陳情促即復工，以免建造執照逾期，被上訴人復因循敷衍，終致建
    造執照逾限作廢，且容積率限縮為百分之一八○。本件輔建住宅於八十年三月十
    六日停工時，僅完工第一、二層樓，且因越界建築，佔用計劃道路與國有地，勢
    必被拆除而不能續建，上訴人所繳交之房屋工程款因而付諸流水；被上訴人依據
    上訴人及其餘受輔建員工出具之同意書，辦理本件輔建住宅之規劃、設計、招標
    、施工、監工、驗收等事項，兩造間成立委任關係；又依民法第二百二十四條前
    段規定：履行輔助人之故意或過失，債務人應與自己之故意或過失負同一責任。
    被上訴人經主管建築機關限令改善越界建築之違失，仍不執行，致造成不可收拾
    之局面，事後被上訴人又與訴外人許有輝建築師及富島營造公司互相推諉卸責，
    惟不問故意或過失係屬何方，被上訴人均應對受輔建員工已繳交之房屋工程款負
    損害賠償責任。上訴人自受輔建之員工即訴外人何智鈞受讓本件輔建住宅之權利
    （訴外人何智鈞讓渡與訴外人楊美雲，再由訴外人楊美雲讓渡與上訴人），計已
    繳交工程款一百二十四萬七千七百七十一元，且繳款日期均係在八十年一月二十
    九日以前，為便於計算，以八十七年七月一日為遲延利息起算日等情，求為命被
    上訴人給付一百二十四萬七千七百七十一元及自八十七年七月一日起至清償日止
    ，按年息百分之五計算利息之判決。
    被上訴人則以：本件輔建住宅係輔建委員會與伊所屬員工簽約，伊並非契約當事
    人；且上訴人並非伊所屬員工，其與訴外人何智鈞間就本件輔建住宅所為之契約
    承擔既未經輔建委員會同意，自亦不得主張本件輔建住宅之權利；又上訴人僅為
    提供輔建之土地所有權應有部分之登記名義人，並非本件輔建住宅權利義務之受
    讓人，而訴外人何智鈞與訴外人楊美雲間所訂關於本件輔建住宅權利之讓渡契約
    ，違反訴外人何智鈞所書立同意書第五條關於輔建住宅在十年內不得出售之約定
    ，且訴外人楊美雲即為受輔建之員工，上開讓渡契約亦有違反受輔建住宅人員七
    十八年十月二十八日會議關於已承購會有地或此次參加輔建之員工均不得受讓承
    購之決議，是上訴人再自訴外人楊美雲受讓本件輔建住宅之權利，亦應屬無效等
    語，資為抗辯。
二、關於被上訴人抗辯伊非本件輔建住宅契約之當事人，是否可取部分：
    經查上訴人主張本件輔建住宅係由被上訴人負責辦理一節，業據其提出被上訴人
    訂定之輔建住宅要點、輔建委員會設置要點、被上訴人與訴外人許有輝建築師訂
    立之委託契約書、被上訴人與訴外人富島營造公司訂立之工程契約及起造人為被
    上訴人之建造執照為證（見原審卷八至一○、二一至三○頁）。觀諸上開輔建住
    宅要點第七條規定：「為辦理受輔建員工之共同業務得組織輔建委員會，其組織
    另行訂定之」；及輔建委員會設置要點並無關於設立事務所及設立獨立財產之規
    定（見原審卷一○頁），足見該輔建委員會尚難認係具有當事人能力之非法人團
    體（參照最高法院六十四年台上字第二四六一號判例）。再經參諸本件輔建住宅
    之相關契約均係由被上訴人出名訂立，暨建造執照亦係以被上訴人為起造人等情
    節，益見該輔建委員會僅係被上訴人內部設置辦理本件輔建住宅事務之執行單位
    ，是被上訴人抗辯本件輔建住宅係輔建委員會與伊所屬員工簽約，伊並非契約當
    事人云云，委不足取。本件輔建住宅之契約關係係存在於被上訴人與受輔建員工
    間。
三、關於上訴人主張其受讓本件輔建住宅之權利，是否有據部分：
（一）按當事人之一方將其因契約所生之權利義務，概括的讓與第三人承受者，係屬
      契約承擔，與單純的債權讓與不同，非經他方之承認，對他方不生效力，業據
      最高法院七十三年台上字第一五七三號著有判例。
（二）依被上訴人所訂輔建住宅要點第五條規定輔助購建住宅應依左列方式辦理：撥
      售會有土地˙˙˙以集體興建、第七條規定為辦理受輔建員工之共同業務得組
      織輔建委員會（見原審卷八頁），及訴外人何智鈞向被上訴人提出之輔建住宅
      同意書第一項約定由輔建委員會統一辦理土地規劃、設計、招標、施工、監工
      、驗收等事項、第四項約定應負擔之房地價款於接到輔建委員會通知繳款時應
      依限繳納不得延誤（見原審卷九四頁），以及訴外人何智鈞與訴外人楊美雲所
      訂讓渡契約書第一條約定訴外人何智鈞願將受撥售（本件輔建住宅）之權利全
      部讓渡與訴外人楊美雲、第三條約定水利會撥售之土地價款及興建住宅費用，
      於甲方（即訴外人何智鈞）收到水利會繳款通知書時，應即將繳款通知書交付
      乙方（即訴外人楊美雲），由乙方向水利會繳納（見原審卷七四頁）等情節觀
      之，顯見訴外人何智鈞係將其受輔建住宅之權利義務概括讓與訴外人楊美雲承
      受，應係屬契約承擔，自應經被上訴人之同意，始對被上訴人發生效力，否則
      ，即對被上訴人不發生效力。
（三）上訴人雖主張伊自訴外人何智鈞受讓本件輔建住宅之權利，並已自何智鈞受讓
      本件輔建住宅之土地即新竹市○○段三八一地號土地所有權應有部分四二分之
      一，且已辦妥登記為伊所有云云，並提出土地登記謄本及訴外人何智鈞與訴外
      人楊美雲所訂讓渡契約書為證（見原審卷一二至一九頁），惟查訴外人何智鈞
      與訴外人楊美雲就本件輔建住宅所訂讓渡契約係屬契約承擔，應經被上訴人之
      同意，始對被上訴人發生效力，已如前述，而證人即訴外人楊美雲在原審到場
      證稱，伊自何智鈞受讓本件輔建住宅（之權利義務）時，並未通知被上訴人等
      語（見原審卷一八八頁）；另證人即訴外人何智鈞亦在原審到場證稱，伊與訴
      外人楊美雲訂立讓渡契約書後，輔建委員會後續相關通知仍是通知伊，伊並未
      通知被上訴人已將權利（義務）讓渡與訴外人楊美雲，伊與楊美雲是私下轉讓
      等語（見原審卷二○一、二○二頁）；再被上訴人於八十八年四月六日函請受
      輔建員工提出本件輔建住宅相關證件，所列受輔建員工亦係列訴外人何智鈞（
      見原審卷二七○、二七一頁），均不能證明被上訴人有同意訴外人何智鈞與訴
      外人楊美雲就本件輔建住宅所訂讓渡契約，揆諸前開說明，訴外人何智鈞與訴
      外人楊美雲所訂讓渡契約，既對被上訴人不發生效力，則上訴人自訴外人楊美
      雲受讓本件輔建住宅之權利義務，自亦對被上訴人不發生效力。況查被上訴人
      所屬員工申請本件輔建住宅，均出具有同意書，於該同意書第五條約定本輔建
      ）；並經被上訴人於七十八年十月二十八日召開參加輔建住宅人員會議時，說
      明上開「但售與本會員工者不在此限」之意義，係指出售未參加輔建之員工而
      言，即已承購會有地或此次參加輔建之員工均不得承購等語（見原審卷二一九
      頁之會議紀錄），而訴外人何智鈞及訴外人楊美雲均有出席該次會議，有出席
      人員簽到簿可憑（見原審卷二一八頁），自應受上開條件之限制；又該項限制
      ，經徵諸被上訴人所訂輔建住宅要點第三條第一款：已承購被上訴人會有眷舍
      房地者，不予輔助之規定（見原審卷八頁）亦屬相當；而訴外人楊美雲即為本
      件輔建住宅之受輔助員工，業經其在原審到場證述明確（見原審卷一八七頁）
      ，自不得再自訴外人何智鈞受讓本件輔建住宅之權利義務，從而上訴人自亦不
      得經由訴外人楊美雲輾轉受讓訴外人何智鈞之權利義務，而對被上訴人主張本
      件輔建住宅之權利。
（四）上訴人雖另主張被上訴人於八十九年七月十二日及同年七月二十八日發函通知
      訴外人何智鈞有關本件輔建住宅交換土地事項，在訴外人何智鈞姓名之下，均
      加註「（土地受讓人甲○○○）」（見原審卷八三、八五頁），足見被上訴人
      同意伊受讓本件輔建住宅之權利義務云云。惟查被上訴人始終否認有同意上訴
      人受讓本件輔建住宅之權利義務；而上訴人又既已於八十八年四月十二日自訴
      外人何智鈞受讓系爭三八一、四七三地號土地所有權應有部分各四二分之一，
      並已辦妥移轉登記（見原審卷一七至一九頁之土地異動資料），則被上訴人於
      發函訴外人何智鈞時加註「（土地受讓人甲○○○）」，顯然僅係在表明上開
      土地歸屬之現況，尚難僅執此一端，遽認被上訴人已同意上訴人受讓本件輔建
四、綜上所述，上訴人輾轉受讓訴外人何智鈞就本件輔建住宅契約之權利義務既未經
    被上訴人同意，對於被上訴人不發生效力，則其主張被上訴人就本件輔建住宅契
    約，應負債務不履行之責任，請求被上訴人給付一百二十四萬七千七百七十一元
    並加付法定遲延利息，自屬不應准許。從而原審所為上訴人敗訴之判決，並無不
    合。上訴論旨仍執前詞指摘原判決不當，求予廢棄改判，為無理由。
五、至兩造其餘之攻擊或防禦方法及未經援用之證據，經本院斟酌後，認為均不足以
    影響本判決之結果，自無逐一詳予論駁之必要。併此敘明。
六、據上論結，本件上訴為無理由，依民事訴訟法第四百四十九條第一項、第七十八
    條，判決如主文。
中　　　華　　　民　　　國　　九十三　　年　　　七　　　月　　二十七　　日
　　　                              民事第七庭
      　　　                            審判長法  官　林　鄉　誠
　　　                                        法  官　梁  玉  芬
　　　                                        法  官　鄭  威  莉
正本係照原本作成。
不得上訴。
中　　　華　　　民　　　國　　九十三　　年　　　七　　　月　　二十八　　日
　　　　　　　　　　　　　　　　　　　　　　　書記官　吳  瑞  英
